臺灣高等法院臺中分院民事判決　95年度上易字第80號
上　訴　人　甲○○
訴訟代理人　李建德律師
被上訴人　　乙○○○
訴訟代理人　丙○○
上列當事人間請求確認通行權存在事件，上訴人對於中華民國
95年1月4日臺灣苗栗地方法院93年度訴字第299號第一審判決提
起上訴，本院於民國96年5月1日言詞辯論終結，判決如下：
    主  文
原判決廢棄。
確認上訴人就被上訴人所有坐落苗栗市○○段第二四九之一二三
地號土地上如附圖所示橘色部分面積計四平方公尺，有通行權存
在，被上訴人並不得以其他方法妨礙上訴人通行。
上訴人假執行之聲請駁回。
第一、二審訴訟費用由被上訴人負擔三分之一，餘由上訴人負擔
。
    事實及理由
甲、程序事項：
一、按訴狀送達後，原告不得將原訴變更或追加他訴，但請求之
    基礎事實同一者，擴張或減縮應受判決事項之聲明者，不在
    此限，民事訴訟法第255條第1項第2、3款定有明文；此項規
    定，於第二審訴訟程序，亦有適用，同法第446條第1項，亦
    定有明文。查：
（一）本件上訴人起訴請求判決確認對被上訴人所有坐落苗栗縣
      苗栗市○○段第249之123地號土地（以下稱系爭土地），
      共計37平方公尺有通行權利（見原審卷一第6-7頁）。嗣
      於原審民國（下同）94年2月22日具狀聲明求為判決確認
      對被上訴人所有系爭土地上如附圖所示橘色部分面積4平
      方公尺之通行權存在，逾此部分捨棄（見同上卷一第216-
      217頁）。上訴本院後，復於95年7月31日具狀聲明，求為
      判決確認對被上訴人所有系爭土地上如附圖ＡＢＣＤ四點
      範圍內所示16平方公尺（即附圖上ＡＢＣＤ四點範圍內之
      24平方公尺，扣除坐落同段第249之124土地橘色部分面積
      8平方公尺）之通行權存在；均核屬減縮或擴張訴之聲明
      ，參諸上開說明，為法所許，先予敘明。
（二）又上訴人於原審係爰依訴外人丙○○於89年6月9日出具之
      同意書及民法第787條第1項之法律關係，請求確認對被上
      訴人所有系爭土地有通行權存在。嗣上訴本院後，主張依
      訴外人丙○○於89年6月9日出具之同意書及民法第789條
      第1項之法律關係，請求確認對被上訴人所有系爭土地有
      通行權存在；不再爰依民法第787條第1項之法律關係，業
      據上訴人訴訟代理人於本院95年11月7日言詞辯論期日陳
      述在卷；因其訴訟標的法律關係不同，核屬訴之變更，惟
      因其請求權之基礎事實同一，依上開說明，自應准許，併
      此陳明。
二、次按確認之訴非原告有即受確認判決之法律上利益者，不得
    提起，民事訴訟法第247條第1項前段定有明文。所謂即受確
    認判決之法律上利益，係指法律關係之存在與否不明確，原
    告主觀上認其在法律上之地位有不妥之狀態存在，且此種不
    妥狀態，能以確認判決將之除去者而言，若縱經法院判決確
    認，亦不能除去其不妥之狀態者，即難認有受確認判決之法
    律上利益，最高法院52年度台上字第1237號判例可資參照。
    本件上訴人請求確認其就系爭土地上如附圖ＡＢＣＤ四點範
    圍內所示16平方公尺部分有通行權，而被上訴人則否認上訴
    人有此通行權之存在，是上訴人所主張之上開通行權是否存
    在即屬不明確，而上訴人此法律上地位之不安狀態，能以確
    認判決將之除去，是依上開說明，應認上訴人提起本件確認
    之訴有確認利益。
乙、實體事項：
一、聲明：
（一）上訴人上訴聲明：求為判決：
（１）原判決廢棄。
（２）請求確認上訴人就被上訴人所有坐落苗栗市○○段二四九
      之一二三地號土地，面積計十六平方公尺（如原審判決複
      丈成果圖所示土地），有通行權存在，並容忍上訴人通行
      。
（３）被上訴人應將前開土地上設置之障礙物拆除，並不得以其
      他方法妨礙上訴人通行。
（４）上訴人願供擔保請准宣告假執行。
（５）第一、二審訴訟費用由被上訴人負擔。
（二）被上訴人答辯聲明：求為判決：
（１）上訴駁回。
（２）第一、二審訴訟費用由上訴人負擔。
二、兩造之陳述：
（一）上訴人主張：
（１）上訴人之兄即訴外人李作仁於61年6月23日向原地主即訴
      外人徐煥雲購買分割前同段第249地號土地之部分，惟於
      61年7月28日始自分割前同段第249地號土地分割出第249
      之11地號土地，即屬袋地；嗣於90年8月29日復以買賣之
      原因將同段第249之11地號土地所有權移轉登記予上訴人
      。原地主徐煥雲曾於原為其所有分割前同段第249地號土
      地保留通行巷道，以供上訴人及訴外人徐煥水、徐煥雲、
      徐煥城、徐炎等戶通行至公路。又前述分割前同段第24
      9地號土地輾轉因如後不爭執事項二之原因，於83年4月17
      日由訴外人丙○○取得所有權。至85年間苗栗縣政府將現
      有之自治路向北延伸開通，致訴外人丙○○、徐煥水、徐
      煥雲、徐煥城之土地得因臨自治路而拆除重建房屋，惟上
      訴人房屋未臨公路，致原通行巷道僅供上訴人通行，則原
      巷道長久即有供通行之目的。再者，訴外人丙○○於91年
      間因與建商合建分配房屋，始將分割前同段第249地號土
      地區分數筆如後不爭執事項二所示，由被上訴人取得同段
      第249之122、123地號土地所有權，同段第249之124地號
      土地維持訴外人丙○○所有。
（２）被上訴人取得前述2筆土地所有權前，即因訴外人丙○○
      與建商約定合建住宅出售，為期分割前同段第249地號土
      地取得完整建築線而使用，未經上訴人同意逕將3公尺寬
      之原巷道廢除，並擇對其損害最少之處所，即於同段第24
      9之18地號土地臨界之同段第249之124地號留1公尺寬之土
      地供上訴人通行。茲因原巷道尺寬驟減為1公尺寬，僅得
      容機車與行人通行，無法供汽車通行，致上訴人通行困難
      而不能為通常之使用。訴外人李作仁函苗栗縣政府協調，
      始取得訴外人丙○○於89年6月9日出具同意書將原通行巷
      道向系爭土地部分退縮4公尺，以供上訴人通行之用，訴
      外人丙○○因而取得苗栗縣政府建築線而得聲請建築執照
      。嗣於前述合建之建築物完成，訴外人丙○○與建商分配
      房屋，於91年5月22日將同段第249地號土地分割如後不執
      事項二所示數筆，渠等協議同段第249之118、119、122地
      號土地及建築物所有權，應由訴外人丙○○取得，惟其逕
      將前述分得土地及系爭土地登記被上訴人所有、同段第24
      9地號土地及建築物所有權登記建商與被上訴人共有，僅
      留同段第249之124地號土地為訴外人丙○○所有，其目的
      為規避前所出具同意書將系爭土地向西退縮淨寬4公尺供
      上訴人通行之義務。
（３）訴外人丙○○既為被上訴人所有系爭土地之前手，被上訴
      人自應概括承受訴外人丙○○同意上訴人通行原巷道寬度
      之義務。本件上訴人居住之土地為袋地，原通行之巷道因
      訴外人丙○○興建房屋為由而廢除，於簽訂通行同意書後
      ，仍僅留1公尺寬供行人、機車通行，雖非絕對不通公路
      ，惟緊急事故發生時之救護車或消防車等，均無法駛入致
      救災困難；且上訴人袋地上房屋使用人即訴外人李作仁（
      上訴人之兄）係從事運輸業務，託運之貨物、器械均無法
      搬運入內，致不敷袋地使用、收益之基本要求，應屬有通
      行困難以致不能通常之使用之情形。而被上訴人未遵循訴
      外人丙○○所出具同意書之內容，於系爭土地鋪設水泥墊
      高27公分阻礙上訴人通行，致使上訴人土地不能為通常之
      使用。
（４）本件上訴人在系爭土地旁同地號之第249之11地號土地興
      建房屋，訴外人丙○○將原3公尺寬通行巷道改廢，擇其
      損害最少之處所，即於同段第249之18地號土地臨界之同
      段第249之124地號留1公尺寬之土地供上訴人通行。惟查
      苗栗縣建築管理自治條例第6條規定「在依法公布尚未闢
      築或拓寬之道路線兩旁建造建築物，應依照直轄市、縣 (
      市)( 局)主管建築機關指定之建築線退讓；巷道單向出口
      長度不足40公尺者，應以該巷道中心線為準，二旁均等退
      讓合計達4公尺寬度之邊界為建築線。」因該道路僅1公尺
      寬，故依上開建築法規，以該巷道中心線為準，二旁均等
      退讓合計達4公尺寬度之邊界為建築線，上訴人即因而取
      得建築線得以興建房屋，然原地主之後手即訴外人徐陳秋
      齡（即249之18地號土地所有權人）於87年7月29日以陳情
      書方式向苗栗縣政府建設局建管課檢舉上訴人興建房屋，
      該保留通道竟被他人擅自向右遷移3.5米處（即上訴人現
      通行之巷道），致249之18地號土地必須退縮讓路供上訴
      人通行為由，並拒絕退縮1.5米作為道路退縮地；上訴人
      因通行困難而不能為通常之使用，上訴人之兄李作仁乃函
      苗栗縣政府協調，經多次協調會始取得訴外人丙○○於89
      年6 月9日出具同意書將原通行巷道向系爭土地部分退縮4
      公尺，以供上訴人通行之用，上訴人原由苗栗縣政府指定
      之建築線得以保留，訴外人丙○○亦因而取得苗栗縣政府
      同意依該路寬所描繪之建築線而取得建築執照之核發。是
      訴外人丙○○前述決定，應係選擇則其最小損害處所，被
      上訴人繼受訴外人丙○○之權利，依司法院大法官會議第
      349號解釋，被上訴人應受拘束。且苗栗縣政府因訴外人
      丙○○同意提供系爭土地向西退縮淨寬4公尺為上訴人通
      行，始核准其建築線並核發建造執照，該巷道寬度即成為
      法定現有道路寬度，不因系爭土地之所有權人變更，即得
      拒絕上訴人通行使用。再者，上訴人與訴外人丙○○均於
      相同時間各自興建房屋，二者建物之建築線之取得，均係
      以訴外人丙○○出具前述之同意書為建築線指定之基準，
      如認上訴人僅通行同段第249之124地號土地即得對外為適
      宜之通行者，將會使得上訴人之同段第249之11地號土地
      及被上訴人之前手即訴外人丙○○之同段第249地號土地
      ，向苗栗縣政府依據前述通行同意書之內容申請建築線及
      建築執照之法秩序受到影響。
（５）苗栗縣政府指定之建築線乃為授予利益之合法行政處分，
      而訴外人丙○○出具同意退縮淨寬4公尺供上訴人通行之
      同意書，乃係依建築法第49條規定所生之公法上義務，核
      其性質應屬行政程序法第123條第3款所稱附負擔之行政處
      分之負擔，而非私法上之契約行為。復按，行政處分除經
      有關機關依其法定職權撤銷外，不得否認其效力。故已成
      立之行政處分在未撤銷前，對於人民與國家雙方均有拘束
      力，不因法令變更而有所影響；附負擔之行政處分係指附
      加課予授益處分之受益人作為、不作為或忍受義務之行政
      處分而言，受益人對於行政機關所課予之負擔，負有履行
      之義務，乃為受益人所預見，自不受信賴利益之保護，最
      高行政法院63年判字558號判例、高法院89年台上字第288
      1號裁判要旨可資參照。本件訴外人丙○○取得苗栗縣政
      府核發之建築線既明確標繪於249之122與系爭土地臨界上
      ，亦即為被上訴人所有坐落同段第2647號建物旁，有91年
      6月25日苗栗縣政府建設局核章之建築基地地籍套繪圖可
      稽。復按建築法第三十條規定：「起造人申請建造執照或
      雜項執照時，應備具申請書、土地權利證明文件、工程圖
      及說明書」，是申請人於提出上開文件而為申請並因而得
      主管機關指定建築線核發建築執照者，當負有履行其內容
      之義務。是以基於行政處分對於人民與國家雙方均有拘束
      力而言，被上訴人既是買受坐落同段第2647號建物及系爭
      土地，因買賣行為所取得土地所有權乃屬繼受取得，是以
      存在於上揭建物及系爭土地之『負擔』並不因所有權人之
      變更而有不同，主管機關指定建築線核發建築執照之行政
      處分仍有拘束被上訴人之效力。
（６）復依苗栗縣建築管理自治條例第7條第3項規定「按現有巷
      道改道後之寬度應合於前條規定，並自開闢完成供公眾通
      行之日起，其土地所有權人不得為違反供公眾通行之使用
      」，參照司法院大法官會議釋字第527號解釋「地方自治
      團體在受憲法及法律規範之前提下，享有自主組織權及對
      自治事項制定規章並執行之權限。」是以，依地方制度法
      第19條第7款第2目縣（市）建築管理，為縣（市）自治事
      項，苗栗縣建築管理自治條例係經地方議會通過，並經縣
      政府公告，依前開解釋自可拘束轄區內人民，是以，不論
      所有權人是否變動，上開規定仍有適用，故被上訴人不得
      為違反供公眾通行之使用。
（７）本件上訴人之兄即訴外人李作仁於61年6月23日向原地主
      即訴外人徐煥雲購買分割前同段第249地號土地之部分，
      並於61年7月28日於原分割前同段第249地號土地分割出第
      249之11地號土地，雖屬袋地，惟原地主徐煥雲於原為其
      所有分割前同段第249地號土地有保留通行巷道，以供上
      訴人及訴外人徐煥水、徐煥雲、徐煥城、徐燈炎等戶通行
      至公路，直至上開分割前同段第249地號土地輾轉於81年3
      月22日出售予訴外人林玉雲、邱素慧、楊黃金妹、傅昌源
      等4人時，渠等間就應預（保）留供上訴人通行一事並無
      約定，致上訴人土地有不通公路之情事發生；嗣後於83年
      4月17日被上訴人前手丙○○向訴外人林玉雲、邱素慧、
      楊黃金妹、傅昌源等4人購地，渠等間亦未約定預留土地
      供上訴人通行。是以本件係肇因原地主徐煥雲等與訴外人
      林玉雲等當事人間就系爭土地為讓與或分割時，對於上訴
      人之土地不能與公路適宜聯絡之情況，當為其所預見，且
      可期待其事先為合理解決而不為，以致於讓與或分割當時
      發生有此種不通公路之情形，據此上訴人依民法第789條
      第1項規定主張通行受讓人或讓與人或他分割人之所有地
      受讓人之所有地，且依同條第2項規定無需支付償金，乃
      法所許。
（二）被上訴人抗辯如下：
（１）現上訴人所有同段第249之11地號土地毗鄰之數筆土地，
      原均為訴外人徐煥雲、徐煥水、徐陳秋齡等之土地，渠等
      將前述土地合併為分割前同段第249地號土地後，復於81
      年3月22日出售予訴外人林玉雲、邱素惠、楊黃金梅、傅
      昌源等4人，於83年4月17日再將該地出售訴外人丙○○，
      前述2次買賣關係均無保留通道供上訴人通行之約定。嗣
      訴外人丙○○因前述合建契約為達與建商分配房屋之目的
      ，於91年5月22日始將分割前同段第249 地號土地分割成
      如後不爭執事項二所示土地數筆；被上訴人於同年6月7日
      始向訴外人丙○○購得同段第249之122地號及系爭土地。
      綜上，兩造間之土地原均為同一地主，僅分別不同時期購
      買，復因原地主將同段第249之18地號土地建築違章停車
      庫而阻斷通路，故係原地主造成上訴人之建地為袋地，依
      民法第789條、第853條之規定，上訴人應向原地主請求拆
      除同段第249之18地號土地上之違章停車庫以直接通行至
      公路。上訴人主張通行被上訴人之系爭土地，仍須經過直
      角轉彎2處，無法直接連通公路，對上訴人而言其土地亦
      無法為通常之使用。
（２）依地籍圖資料所示，上訴人所有249-11號土地與原地主現
      有249-18號土地（249號土地之大部份面積0.0762公頃，
      於80年7月6日分割為 249-71、249-72號土地，80年12月
      23日又將249-71號土地與249-18號土地合筆為249-18號土
      地）係於61年6月23日與原地主同時分割產生出售與上訴
　　　人，上訴人依民法第789條之規定，祇得通行原地主之現
 　　 存之249-18號土地西側公路接續地。
（３）上訴人現仍得以同段第249之124地號對外通行道路，其主
      張本件通行權存在之實質目的係為停放大卡車使用，其目
      的即有可議。況上訴人所有之系爭土地為同段第2647地號
      建築物之法定空地，依照建築法第11條之規定不得重複使
      用，被上訴人僅為系爭土地之鄰地所有人，既得通行同段
      第249之124地號土地，縱主張其袋地不得為通常使用，亦
      應依前述民法第789條之規定，通行同段第249之18地號土
      地直通公路，被上訴人毋庸負擔供通行之義務。又上訴人
      之同段第249之11地號土地上建物之北側，違反內政部營
      建署建築規則6節第110條第1款之規定，將1.5平方公尺防
      火間隔使用之法定空地供違章建築使用，致其土地與系爭
      土地及同段第249之124地號土地無法直接通行，縱通行系
      爭土地，上訴人之袋地亦難為通常使用。
（４）縱上訴人主張訴外人丙○○前出具供上訴人通行系爭土地
      之同意書，應類推適用大法官釋字第349號意旨，被上訴
      人為系爭土地之後手，自應受該同意書之拘束，負擔提供
      被上訴人通行系爭土地之義務，亦應不可採。蓋兩造間非
      共同分割，亦非共同共有物之關係人之故。況且，前述同
      意書係以上訴人應提出償金為對價始行簽立，惟上訴人未
      依約支付通行補償金。再者，於苗栗縣政府協調會時，主
      管機關亦請上訴人向原地主、訴外人丙○○商討價購系爭
      土地使用，經訴外人林玉雲稱：原地主即訴外人徐煥雲等
      業預留同段第249之18地號土地供上訴人通行，至於訴外
      人丙○○之第249地號土地部分，即無預留通道供通行之
      預定。
（５）雖苗栗縣建築管理自治條例第7條規定，建築房屋時，原
      有道路如有改變或廢棄時，應向苗栗縣政府申請核准，並
      經公告期滿無人異議者，始得作為通道。本件上訴人於86
      年申請建築房屋時，無通道之認定，復無取得鄰地通道所
      有人之同意；原地主前後出售土地亦未約束保留通道，既
      無通道之保留，則無前條規定之適用。
（６）坐落分割同段前第249地號土地其上舊建物，於81年間拆
      除以領取獎勵金，自治路始於83年2月竣工，而定建築線
      之日期為86年9月4日以後，應無老舊房屋與同段分割前第
      249地號土地約3分之1地方有通路與計畫道路未開闢之情
      事，是證人羅錦榮、謝鵬盛之證言，因未在核發建造前而
      在核發使用執照後定建築線，即與常情未符。是上訴人主
      張應不足採。
（７）依據82年8月3日行政院農業委員會林務局農林航空測量所
      航測圖第三版圖號0000-00-000及該所噴墨沖印放大航空
      照片號碼82p000-0000號圖，明顯清晰測出，第249-11號
      土地之平房屋既成通路，在原地主徐陳秋齡249-18號土地
      內西側直通自治路，何來被上訴人等之土地中間有既成道
      路存在？且購自原地主徐陳秋齡等人之代表林玉雲及在場
      仲介土地之負責人鍾廷湧均出具證明書，證明249-11號土
      地之通路在原地主徐陳秋齡249-18號土地西側，直通自治
      路有案。被上訴人之前身丙○○，於苗栗縣政府所立同意
　　　書，係在縣政府未詳實調查、錯誤、誤導、欺騙等之瑕疵
　　　之下所立，且上訴人未履行依民法第787條、建築法第52
  　　條及縣府協調結論，使用者應支付償金，因此其法律行為
    　無效。
三、兩造不爭執之事項如下（見原審卷一第297、298 頁）：
（一）上訴人所有坐落同段第249之11地號土地，原係訴外人李
      作仁於61年6月23日向地主徐煥雲購得，於90年8月29日以
      買賣登記為原因，登記為上訴人所有。
（二）被上訴人所有坐落同段第249之123地號土地係訴外人丙○
      ○於83年4月17日向訴外人林玉雲、邱素慧、楊黃金妹、
      傅昌源等4人購買分割前同段第249地號土地，訴外人丙○
      ○取得前述分割前同段第249地號土地，嗣於91 年5月22
      日分割成為同段第249之117、118、119、120、121、122
      、123、124地號土地，被上訴人於91年6月7日向丙○○購
      得第249之122、123地號2筆土地，同段第249之124地號土
      地仍為訴外人丙○○所有。
（三）上開同段第249之11地號土地上有上訴人所有之建物一棟
      ，未緊鄰道路通行，屬於袋地，僅得依同段第249之123、
      124地號土地對外通行，惟因地主徐煥雲所有（現已變更
      為徐煥城之妻徐陳秋齡）之同段第249之18地號土地上圍
      有一圍牆（供停車場之用），加上上訴人之建物坐落位置
      甚接近同段第249-18地號土地地籍線，造成上訴人無法直
      接出入（見原審卷(一)第172頁），上訴人建物之廚房部分
      緊鄰同段第249之123地號土地，設有一廚房門，非主體建
      物出入之大門。
（四）上訴人所有之建物，可依苗栗市地政事務所94年1月21日
      複丈成果圖所示橘色（現有道路）對外連接道路（苗栗自
      治路），以建築基線算起至臨自治路長8.6公尺、寬1.44
      公尺，並無任何障礙物存在，上訴人可自由出入。此橘色
      （現有道路）部分在自治路未開通供通行前，係原本就存
      在之現有道路，且鋪設柏油供公眾通行（見原審卷(一)第17
      2頁）。
四、兩造爭點如下：
（一）上訴人得否依民法第789條第1項規定，請求確認就被上訴
      人所有系爭第249之123號土地有通行權存在？
（二）被上訴人之前手丙○○出具同意，同意將巷道
　　退縮淨寬4公尺為上訴人同段第249之11地號申請的建築執照
 　 及建築線，而供他人通行，該同意書之性質為何？有無拘束
    被上訴人之效力？
五、本院之判斷：
（一）上訴人得否依民法第789條第1項規定，請求確認就被上訴
      人所有系爭第249之123號土地有通行權存在？
　１、按因土地一部之讓與或分割，致有不通公路之土地，僅得
　　　通行受讓人或讓與人或他分割人之所有地，民法第789條
　　　定有明文。且土地本應與公路有適宜之聯絡，如因土地一
　　　部之讓與分割，致有不通公路之土地，則其不通公路之結
  　　果，乃基於受讓人、讓與人或分割人之任意行為，且為受
    　讓人、讓與人與分割人所預知，自不得因讓與或分割之當
      事人間任意行為，而使其周圍地受其牽連而負通行之義務
      ，故民法第789條乃明定該不通公路土地之所有人，僅得
      通行受讓人、讓與人或分割人之所有地。又民法第789條
      之規定為相鄰土地通行權之特別規定，應優先於民法第78
      7條所定一般鄰地通行權而適用。此項鄰地通行權係為土
      地利用之社會經濟目的，所賦予土地所有人之法律上當然
      負擔，原具有準物權之請求權性質，不因嗣後之土地輾轉
      讓與，而得使原有通行權消滅。次按民法第789條第1項規
      定之旨趣，乃在於土地所有人為土地一部之讓與或分割時
      ，對於不能與公路適宜聯絡之情形，當為其所預見，而得
      事先為合理之解決。是土地所有人將土地之部分或分割成
      數筆，同時或先後讓與數人時，亦有前揭規定之適用，並
      不以不通公路土地所有人與受讓人或讓與人或他分割人直
      接間就土地一部為讓與或分割結果，而有不通公路土地之
      情形為限。又民法第789條第1項所定袋地通行權之限制，
      與同法第787條第1項規定者不同，前者無須支付償金；後
      者則應支付償金。
  ２、經查：系爭苗栗市○○段249地號於42年09月11日分割出
　　　249-2及249-3地號，53年01月17日分割出249-4及249-5地
  　　號，同年06月12日分割出249-6地號，61年07月28日分割
    　出249-9至249-15地號；另同段249-9地號於63年01月30日
　　　分割出249-18地號，249-9地號於64年12月18日合併於同
　　　段249地號；64年5月因重測逕分：249地號分割出249、24
  　  9-30地號，249-13地號分割出249-13、249-34地號，249-
      14地號分割出249-14、249-31、249-32、249-33地號；77
      年8月3日又逕分：249-14地號分割出249-14、249-70地號
　　　；嗣80年6月249、249-12、249-13、249-14、249-31、24
  　  9-32、249-33等地號合併為249地號；80年6月249地號再
　    分割出249、249-71、249-72地號，249-10地號分割出249
      -10、249-74、249-75地號；80年11月249地號又分割出24
      9、249-76、249-77地號；81年5月249、249-76、249-77
      地號又合併為249地號；91年5月249地號再行分割出249、
　　　249-117至249-124地號等情，此有苗栗縣苗栗地政事務所
  　　94年8月23日苗地一字第0940007209號函覆原審（見原審
    　卷二第27至40頁）及同所95年4月10日苗地二字第0950003
      063號函檢附歷次分割、合併之地籍圖函覆本院在卷（見
      本院卷一第84至100頁）。本件上訴人所有同段第249之11
      地號土地，為其前手即訴外人李作仁於61年7月28日向原
      始地主即訴外人徐煥雲購買，分割自同段第249地號土地
      （分見原審卷二第28-29、35頁）。而被上訴人所有之系
      爭土地係自分割前第249地號土地分出，而該母地係被上
      訴人之前手即訴外人丙○○向訴外人林玉雲等4人購買之
      事實，為兩造所不爭執。而分割前同段地249地號母地，
      係另行合併同段第249之76、249之77地號形成，為訴外人
      林玉雲等向原地主徐煥雲購得（見同上卷第81-86頁）。
      綜上，兩造間之土地均先後時期輾轉分割至原始地主即訴
      外人徐煥雲所有第249地號土地。
　３、次查，上訴人所有上開249之11地號土地上之建物，未緊
　　　鄰道路通行，屬於袋地，惟可依附圖所示現有道路對外聯
　　　絡自治路，僅非直通自治路，該現有道路使用土地部分為
　　　訴外人丙○○所有同段第249之124地號，面積為12平方公
  　　尺；部分為被上訴人所有系爭土地，面積4平方公尺；該
　　　現有道路以上訴人之建築基線為準起算至鄰自治路計長8.
  　　6公尺，寬1.44公尺，此經原審於93年10月18日勘驗屬實
    　，並經苗栗市地政事務所繪製複丈成果圖附卷可詳（分見
      原審卷一第165-174頁、212頁）；亦經本院於95年7月21
      日勘驗現場，制有勘驗筆錄在卷可參（見本院卷一第148
　　　至156頁）。上訴人依現有道路通行同段第249之124地號
　　　土地部分，已鋪設柏油路，並無任何障礙物，得以一人騎
　　　乘機車對外聯絡；該現有道路目前僅供上訴人乙戶對外出
  　　入。再觀諸上訴人主體建物之大門面向北側，其南側加蓋
    　之廚房緊鄰同段第249之123地號土地，雖設有一廚房門，
      惟非主體建物出入之大門。因原地主徐煥雲所有（現已變
      更為徐煥城之妻徐陳秋齡）之同段第249之18地號土地上
      圍有一圍牆（供停車場之用），加上上訴人之建物坐落位
      置甚接近同段第249-18地號土地地籍線，造成上訴人無法
      直接出入（見原審卷一第172頁及本院卷一第152至156頁
      照片）；上訴人之袋地如欲經由現有道路通往自治路，於
      未拆除同段第249之18地號土地停車棚情況下，上訴人出
      入須進行2次轉彎（見前揭勘驗筆錄及卷附照片）。故除
      非將現有道路截彎取直，否則任何車輛包括因救護、消防
      之車輛，均無法適當直接入內，故縱准予通行系爭土地，
      亦無法改善上訴人目前出入之情形。兩造既均為自原始地
      主先後購買土地之受讓人，依法自得通行讓與人或受讓人
      之土地。本件上訴人、被上訴人與同段第249之18地號土
      地所有權人即訴外人徐陳秋齡（即訴外人之徐煥雲之後手
       ）之間，即應分別以讓與人及受讓人地位，預見上訴人
      有通行其土地以直通公路之必要，應認上訴人有通行同為
      受讓人地位被上訴人之系爭土地或原地主之同段第249之
      18地號土地以至公路；故就現有道路位於被上訴人所有系
      爭土地面積4平方公尺部分，被上訴人應准許上訴人通行
      ，並不得以其他方法妨礙上訴人通行。惟被上訴人並未於
      該4平方公尺之土地上設置障礙物，上訴人自無請求拆除
      之必要。另上訴人非不得向原地主請求拆除同段第249之
      18地號土地上之違章停車庫以直接通行至公路。上訴人主
      張通行被上訴人所有除現有道路外之系爭土地部分，既仍
      須經過直角轉彎2處，並無法直接連通公路而為通常之使
      用；故上訴人依民法第789條第1項規定，請求確認就被上
      訴人所有系爭第249之123號土地如附圖ＡＢＣＤ四點範圍
      內扣除現有道路即橘色部分有通行權存在，難謂允當。
（二）被上訴人之前手丙○○出具同意上訴人通行系爭249之123
      地號土地之同意書，該同意書之性質為何？有無拘束被上
      訴人之效力？
１、上訴人主張：被上訴人取得系爭土地所有權前，即因訴外人
    丙○○與建商約定合建住宅出售，為期分割前同段第249地
    號土地取得完整建築線而使用，未經上訴人同意逕將3公尺
    寬之原巷道廢除，並擇對其損害最少之處所，即於同段第24
    9之18地號土地臨界之同段第249之124地號留1公尺寬之土地
    供上訴人通行。因原巷道尺寬驟減為1公尺寬，僅得容機車
    與行人通行，無法供汽車通行，致上訴人通行困難而不能為
    通常之使用；訴外人李作仁乃函請苗栗縣政府協調，始取得
    訴外人丙○○於89年6月9日出具同意書將原通行巷道向系爭
    土地部分退縮4公尺，以供上訴人通行之用，訴外人丙○○
    亦因而取得苗栗縣政府建築線而得聲請建築執照。苗栗縣政
　　府指定之建築線乃為授予利益之合法行政處分，且訴外人丙
　  ○○係依苗栗縣政府規定而出具同意退縮淨寬4公尺供上訴
    人通行之同意書，故核其性質應為行政處分之『負擔』，故
    應屬行政程序法第123條第3款所稱附負擔之行政處分之負擔
    。是以存在於上揭建物及系爭土地之『負擔』並不因所有權
    人之變更而有不同，主管機關指定建築線核發建築執照之行
    政處分仍有拘束被上訴人之效力等語。被上訴人對前述同意
    書之真正不爭執，惟主張該同意書係以上訴人應支付通行系
    爭土地上道路償金予丙○○為前提所訂定；且第249-11號土
    地原有平房屋之既成通路，在原地主徐陳秋齡249-18號土地
    內，並非在被上訴人土地中間等語。
２、查，第249之18地號土地所有人於87年7月30日，因當時第24
    9之11號土地及第249號土地建築，對第249地號內現有道路
    設問題，向苗栗縣政府陳情；經苗栗縣政府多次協調，嗣經
    丙○○於89年6月9日出具內容為：「本人所有坐落苗栗市○
    ○段249地號之土地，同意依貴府規定改設現有道路，退縮
    淨寬四米之道路做為法定之現有道路供鄰地249之11地號通
    行。依貴府89.6.7八九府建都字第8900044775號函辦理，特
    立此同意書，以茲證明。」之同意書，苗栗縣政府乃於同月
    20日召開第五次協調會議達成結論為：「１、經協議與會地
    主同意本局86年8月20日（86）建都字第104366號建築線成
    果及現況。2、依據丙○○先生89.6.9出具同意書，本現有
    道路依現況道路向西邊單向退縮達四公尺。3、丙○○先生
    89.6.9出具同意書內容「一戶」二字刪除。」等情，此有苗
    栗縣政府94年10月19日府工都字第0940110501號函所檢附之
    「苗栗市○○段249地號內現有巷道留設疑義」歷次會議緣
    由及會議紀錄附卷可參（見原審卷二第44至89頁）。上開同
    意書既係經多次協商結果，由訴外人丙○○出具；其性質仍
    屬私法上債之關係；僅於訴外人丙○○與上訴人間發生債權
    契約關係。基於債權相對性之原則，自無拘束被上訴人之效
    力。退步言之，縱如上訴人所主張系爭同意書之性質為行政
    處分之『負擔』，其本質為一公法關係，而民事訴訟係當事
    人得向法院訴求以判決保護其私權之權利，自不得本諸公法
    上之權益關係，請求確認判決有通行權存在。
３、上訴人另主張：訴外人丙○○出具前揭同意書將原通行巷道
    向系爭土地部分退縮4公尺，以供上訴人通行之用，上訴人
    原由苗栗縣政府指定之建築線得以保留，訴外人丙○○亦因
    而取得苗栗縣政府同意依該路寬所描繪之建築線而取得建築
    執照之核發；訴外人丙○○前述決定，應係選擇則其最小損
    害處所，被被上訴人繼受訴外人丙○○之權利，依司法院大
    法官會議第349號解釋，被上訴人應受拘束云云。惟按司法
　  院大法官會議解釋字第349號，係說明共有關係之下，共有
    人之一將分管土地之一部讓與知悉該分管契約存在之受讓人
    ，該受讓人應受該分管契約之拘束。其基本要件為：共有關
    係、共有人間存在分管契約、分管部分之受讓人知悉該分管
    契約存在；核與本件係兩造間輾轉因受讓土地而成為單獨所
    有及主張通行權之法律關係不同；且既為單獨所有，兩造於
    其所有權限範圍內，得自由處分該土地，自無分管契約相互
    拘束不同土地所有權人之情形。上訴人此部分主張，自難憑
    採。
六、綜上所述，兩造之土地因輾轉自原始地主徐煥源所有第249
    地號土地受讓分割，至上訴人之土地形成袋地。上訴人之袋
    地，對外以通行訴外人丙○○之同段第249之124地號土地及
    被上訴人所有系爭土地如附圖所示橘色部分四平方公尺，即
    得為通常之使用而無妨礙；至通行被上訴人逾此範圍之系爭
    土地，並無法改善上訴人進入該區後，仍需進行直角轉彎2
    處之情形。則上訴人依民法第789條規定，請求確認就被上
    訴人系爭土地上如附圖所示橘色部分面積計四平方公尺，有
    通行權存在，被上訴人並不得以其他方法妨礙上訴人通行，
    為有理由。原審就此部分為上訴人敗訴之判決，於法尚有未
    洽，自屬不能維持。上訴論旨指摘原判決不當，求為廢棄改
    判，非無理由，爰判決如主文第二項所示。另上訴人請求確
    認對被上訴人所有系爭土地上如附圖ＡＢＣＤ四點範圍內所
    示16平方公尺（即附圖上ＡＢＣＤ四點範圍內之24平方公尺
    ，扣除坐落同段第249之124土地橘色部分面積8平方公尺）
    之通行權存在，雖無理由；惟本件為通行權訴訟，逕由本院
    依職權認定何處為適當之通行處所及方法，當事人主張通行
    之處所及方法不過供法院裁判時參考而已，不受其拘束，亦
    不另為上訴人敗訴之諭知。又本件上訴利益未逾一百五十萬
    元，不得上訴第三審，於本院判決後即告確定，上訴人請求
    願供擔保宣告假執行已無實益，應予駁回。
七、兩造其餘攻擊、防禦方法及舉證，於本件判決之結果不生影
    響，爰不逐一審究，附此敘明。
八、據上論結，本件上訴為有理由，依民事訴訟法第450條、第
    85條第1項前段，判決如主文。
中　　華　　民　　國　　96　　年　　5 　　月　　15　　日
                  民事第二庭    審判長法　官　童有德
                                      法　官  蔡秉宸
                                      法　官  翁芳靜
以上正本係照原本作成。
不得上訴。
　　　　　　　　　　　　　　　　　　　書記官　許美惠
中　　華　　民　　國　　96　　年　　5 　　月　　16　　日
                                                      Ｃ
